ACORDAO-COMPLETO-2483656

ACÓRDÃO 943/2022 ATA 5/2022 - SEGUNDA CÂMARA

VISTOS, relatados e discutidos estes autos de concessão de reforma, em que se examina, nesta fase processual, pedido de reexame interposto por Paulo Roberto Fogaça Ribas contra o Acórdão 7750/2020-TCU-Segunda Câmara, de relatoria do Ministro Aroldo Cedraz,
ACORDAM os Ministros do Tribunal de Contas da União, reunidos em Sessão da Segunda Câmara, ante as razões expostas pelo Relator e com fulcro no art. 48, c/c os arts. 32 e 33, da Lei 8.443/1992, em: 
9.1. conhecer do pedido de reexame interposto por Paulo Roberto Fogaça Ribas para, no mérito, dar-lhe provimento e tornar sem efeito o Acórdão 7750/2020-TCU-Segunda Câmara, em relação ao recorrente, e considerar legal o ato de reforma de peça 4, de Paulo Roberto Fogaça Ribas, determinando-se o seu registro;
9.2. dar ciência desta deliberação ao recorrente e ao Comando do Exército.

Em análise, pedido de reexame, em processo de concessão de reforma, interposto contra o Acórdão 7.750/2020-TCU-2ª Câmara, de relatoria do ministro Aroldo Cedraz

Segunda Câmara

Comando do Exército.

3. Interessados/Responsáveis/Recorrentes:
3.1. Interessados: Paulo Roberto Fogaça Ribas (XXX.362.267-XX); Paulo Roberto do Nascimento Maesse (XXX.704.747-XX); Paulo Roberto do Nascimento Maesse (XXX.704.747-XX); Ralph Carvalho da Silva (XXX.059.248-XX); Ralph Carvalho da Silva (XXX.059.248-XX).
3.2. Recorrente: Paulo Roberto Fogaça Ribas (XXX.362.267-XX).

13.1. Ministros presentes: Aroldo Cedraz (na Presidência), Augusto Nardes (Relator) e Antonio Anastasia.
13.2. Ministros-Substitutos presentes: Marcos Bemquerer Costa e André Luís de Carvalho.

AUGUSTO NARDES

Ministro Aroldo Cedraz.

Adoto como relatório a instrução transcrita a seguir, com os ajustes de forma que julgo pertinentes, a qual foi elaborada no âmbito da Secretaria de Recursos (Serur) , e cujo encaminhamento teve a anuência do dirigente daquela unidade e do representante do Ministério Público de Contas (peças 34 a 36) :
"INTRODUÇÃO
1. Trata-se de pedido de reexame interposto pelo Sr. Paulo Roberto Fogaça Ribas (peça 21) , contra o Acórdão 7750/2020-TCU-Segunda Câmara, que teve como relator o Excelentíssimo Senhor Ministro Aroldo Cedraz.
1.1. A deliberação recorrida apresenta o seguinte teor:
 VISTOS, relatados e discutidos estes autos de reforma de militares da Primeira Região Militar;
 ACORDAM os Ministros do Tribunal de Contas da União, reunidos em sessão da 2ª Câmara, diante das razões expostas pelo Relator, com fundamento no art. 71, inciso III, da Constituição Federal e nos arts. 1º, inciso V, 39, inciso II, e 45 da Lei 8.443/1992, em:
 9.1. considerar legal e determinar o registro dos atos de concessão inicial de reforma a Paulo Roberto do Nascimento Maesse (CPF XXX.704.747-XX) e Ralph Carvalho da Silva (CPF XXX.059.248-XX) ;
 9.2. considerar ilegal e negar o registro dos atos de alteração de reforma de Paulo Roberto do Nascimento Maesse (CPF XXX.704.747-XX) e Ralph Carvalho da Silva (CPF XXX.059.248-XX) e do ato de concessão inicial de reforma de Paulo Roberto Fogaça Ribas (CPF XXX.362.267-XX) , dispensando-os do ressarcimento das quantias indevidamente recebidas de boa-fé¿, consoante o disposto no Enunciado 106 da Súmula da Jurisprudência do TCU;
 9.3. determinar ao Comando do Exército que:
 9.3.1. no prazo de 15 (quinze) dias, a contar da ciência desta deliberação, abstenha-se de realizar pagamentos decorrentes dos atos impugnados, sujeitando-se a autoridade administrativa omissa a¿ responsabilidade solidária, nos termos do art. 262, caput, do Regimento Interno/TCU;
 9.3.2. esclareça ao interessado Paulo Roberto Fogaça Ribas (CPF XXX.362.267-XX) que possui o direito à opção pela manutenção dos vencimentos de reforma, mediante a renúncia ao cargo ocupado na Universidade Federal Fluminense, nos termos do art. 133 da Lei 8.112, 11 de dezembro de 1990;
 9.3.3. de¿ ciência, no prazo de 15 (quinze) dias, a contar do recebimento da notificação deste Acórdão, aos interessados, encaminhando a este Tribunal, no prazo de 30 (trinta) dias, comprovante da referida ciência; e 
 9.3.4. alerte os interessados que o efeito suspensivo proveniente da interposição de possíveis recursos perante o TCU não os exime da devolução dos valores percebidos indevidamente após a respectiva notificação, caso os recursos não sejam providos;
 9.4. informar ao órgão de origem que, nos termos do art. 262, § 2º, do Regimento Interno do TCU, o ato considerado ilegal do Sr. Paulo Roberto Fogaça Ribas (CPF XXX.362.267-XX) poderá prosperar mediante a emissão e o encaminhamento de novo ato, livre da irregularidade indicada nesta deliberação, caso haja a renúncia do cargo ocupado na Universidade Federal Fluminense, para que seja submetido à apreciação por este Tribunal, na forma do art. 260, caput, também do RITCU;
 9.5. determinar a¿ Secretaria de Fiscalização de Pessoal que monitore o cumprimento das medidas indicada nos itens 9.3 e 9.4, representando a este Tribunal, caso necessário (grifos acrescidos) .
HISTÓRICO
2. O ato de reforma do Sr. Paulo Roberto Fogaça Ribas, no posto de tenente-coronel (peça 4) foi julgado ilegal, eis que passou para a reserva em 13/4/1994 e teria sido evidenciado que o responsável vem acumulando irregularmente os proventos dessa reforma com um cargo efetivo de professor na Universidade Federal Fluminense, desde 1991. 
EXAME DE ADMISSIBILIDADE
3. Reitera-se o exame de admissibilidade contido na peça 22, em que se propôs o conhecimento do recurso. O Excelentíssimo Senhor Ministro João Augusto Ribeiro Nardes, mediante despacho de peça 26, concordou com a Serur, nos termos do artigo 48 da Lei 8.443/1992, c/c os artigos 285 e 286, parágrafo único, do RI/TCU, suspendendo-se os efeitos dos subitens 9.2, 9.3, 9.3.1, 9.3.2 e 9.4 do Acórdão 7750/2020-TCU-Segunda Câmara.
MÉRITO
4. Delimitação
4.1. Constitui objeto do presente recurso definir se houve a acumulação ilegal de remuneração de professor na Universidade Federal Fluminense com proventos de reforma.
5. Da acumulação de remuneração do cargo de professor na Universidade Federal Fluminense com proventos de reforma
5.1. O recorrente aduz que é legal a percepção de remuneração do cargo de professor na Universidade Federal Fluminense com proventos de reforma, com base nos seguintes argumentos:
5.2. Nos termos do Edital publicado no DOU de 20/05/1993, o requerente candidatou-se ao cargo público para a carreira de Professor do Magistério Superior da Universidade Federal Fluminense e, tendo atendido todos os requisitos legais, foi aprovado. O resultado foi homologado e publicado no DOU n° 31, de 16/02/1994.
5.3. O requerente foi nomeado para o cargo de Professor de Carreira do Magistério Superior, classe Professor Titular, em 08/03/1994, através da Portaria n° 19.341, publicada no DOU n° 45, de 08/03/1994, cuja cópia encontra-se anexa ao presente requerimento (ANEXO 2) , tendo tomado posse e entrado em exercício no final do mesmo mês. Desta forma, o requerente já havia optado pelo exercício do cargo de professor na Universidade Federal Fluminense, sendo transferido ex officio à reserva remunerada, com fulcro na redação original do § 3º do art. 42 da Constituição Federal, vigente à época de sua nomeação para o cargo de professor.
5.4. Tendo o requerente sido transferido para a reserva remunerada, passou a acumular esses proventos com os do exercício do cargo de magistério pelo qual optou. Tal situação, além de amparada pelo texto legal supramencionado, foi explicitada no parágrafo 2º do artigo 98 da Lei n° 6880/1980, que se refere à acumulação dos proventos da inatividade com a remuneração do cargo que o requerente passou a ocupar.
Análise:
5.5. Cumpre observar que este Tribunal firmou exegese, com caráter normativo, ao responder à consulta formulada pelo Ministro da Defesa, mediante o Acórdão 1151/2013-TCU-Plenário (TC Processo 036.695/2011-4, Sessão de 15/5/2013) , nos seguintes termos:
9.1. conhecer da Consulta formulada pelo Senhor Ministro da Defesa, Celso Amorim, para responder-lhe que, à luz do disposto nos arts. 37, § 10, 142, § 3º, incisos II e III e X, da Constituição Federal e nos arts. 57 e 98 da Lei 6.880/1980, é possível ao militar inativo exercer o cargo de magistério público e acumular os seus proventos da inatividade com os vencimentos do cargo de professor.
5.6. São de rigor as judiciosas considerações do Excelentíssimo Senhor Ministro Aroldo Cedraz, por ocasião da apreciação do TC Processo 036.695/2011-4:
31.  Nos termos do art. 57 da mencionada Lei 6.880/1980, é possível a acumulação de proventos de inatividade pelos militares transferidos para reserva remunerada ou reformados com proventos do cargo de professor. Dispõe o dispositivo legal em referência que 'a proibição de acumular proventos de inatividade não se aplica aos militares da reserva remunerada e aos reformados quanto ao exercício de mandato eletivo, quanto ao de função de magistério ou de cargo em comissão ou quanto ao contrato para prestação de serviços técnicos ou especializados'.
32.  É oportuno registrar que o citado Estatuto dos Militares foi alterado pela Lei 9.297/1996, a qual deu nova redação a alguns dos seus dispositivos e, inclusive, revogou o inciso XVI e o § 2º daquele normativo legal. Outras normas legais também foram editadas fazendo alterações na redação de artigos da Lei 6.880/1980, a exemplo da Medida Provisória 2.215/2001 e da Lei 8.237/1991.
33.  No entanto, em tais alterações legislativas não foi erguido qualquer óbice quanto à vigência do citado art. 57 do Estatuto dos Militares e, por conseguinte, sobre a possibilidade de militares da reserva remunerada ou reformados possam acumular proventos da inatividade com vencimentos de cargo de magistério. De igual sorte, não se tem conhecimento de lei posterior revogando o mencionado dispositivo legal.
5.7. É sobremodo importante observar que a nomeação do recorrente como professor titular ocorreu em 8/3/1994 (vide DOU de 8/3/1994, peça 21 p. 8) , e não no ano de 1991, conforme consta no voto a quo.
5.8. Demais disso, consta, no ato de peça 4, que o recorrente foi transferido para a reserva ex officio. Assim, vem à balha a redação original do § 3º do art. 42 da Constituição Federal, vigente à época da posse do interessado na Universidade Federal Fluminense:
§ 3º O militar em atividade que aceitar cargo público civil permanente será transferido para a reserva.
5.9. Exsurge daí que o recorrente, ao tomar posse no cargo de professor na Universidade Federal Fluminense, passou, ex officio, para a reserva remunerada. Há nos autos (peça 21, p. 9) a informação que o ato de sua transferência para a reserva remunerada foi publicado no DO de 13/4/1994.
5.10. Nesse sentir, opina-se pelo acolhimento dos argumentos do recorrente, no sentido de que é possível a acumulação de proventos de reforma com o cargo de professor da Universidade Federal Fluminense.
CONCLUSÃO
6. Ex positis, conclui-se que, no caso sub examine, é possível a acumulação de proventos de reforma com o cargo de professor da Universidade Federal Fluminense e, por via de consequência, deve-se dar provimento ao presente recurso.
PROPOSTA DE ENCAMINHAMENTO
7. Ante o exposto, submetem-se os autos à consideração superior, propondo-se que o Tribunal de Conta da União:
 a) conheça do presente pedido de reexame, para, no mérito, dar-lhe provimento, no sentido de se tornar sem efeito o Acórdão 7750/2020-TCU-Segunda Câmara, em relação ao recorrente, bem assim de se considerar legal o ato de reforma de peça 4, determinando-se o seu registro;
 b)  informe o recorrente e demais interessados do acórdão a ser proferido, destacando que o relatório e o voto que o fundamentam podem ser acessados por meio do endereço eletrônico www.tcu.gov.br/acordaos."
	É o relatório.

não há.

Procurador Rodrigo Medeiros de Lima.

PESSOAL. ATO DE REFORMA. ACUMULAÇÃO ILEGAL DO CARGO DE PROFESSOR POR MILITAR AINDA NA ATIVA. VIOLAÇÃO CONSTITUCIONAL. ILEGALIDADE. DETERMINAÇÕES. CIÊNCIA. PEDIDO DE REEXAME. COMPROVAÇÃO, EM SEDE DE RECURSO, QUE O MILITAR FOI TRANSFERIDO PARA A RESERVA EX OFFICIO QUANDO DA ADMISSÃO NO CARGO DE PROFESSOR. AUSÊNCIA DE IRREGULARIDADE. CONHECIMENTO E PROVIMENTO DO PEDIDO DE REEXAME PARA CONSIDERAR LEGAL O ATO, CONCEDENDO-LHE REGISTRO.

REFORMA (REFO)

Secretaria de Recursos (Serur).

Trata-se de pedido de reexame, em processo de concessão de reforma, interposto por Paulo Roberto Fogaça Ribas contra o Acórdão 7750/2020-TCU-Segunda Câmara, de relatoria do Ministro Aroldo Cedraz. 
2.	 No âmbito da deliberação recorrida, este Tribunal julgou ilegal o ato de reforma do recorrente em razão da acumulação irregular dos proventos dessa reforma com um cargo efetivo de professor na Universidade Federal Fluminense, desde o ano de 1991. 
3.	Ainda no acórdão que julgou ilegal o ato, o TCU determinou ao Comando do Exército que, entre outras providências, esclarecesse ao interessado sobre seu direito à opção pela manutenção dos vencimentos de reforma, mediante a renúncia ao cargo ocupado na Universidade Federal Fluminense, nos termos do art. 133 da Lei 8.112, 11 de dezembro de 1990.
4.	Inconformado com a decisão desta Corte, o recorrente apresenta considerações e nova documentação na tentativa de comprovar que era legal a acumulação da remuneração de professor na Universidade Federal Fluminense com proventos de reforma.
5.	A Secretaria de Recursos (Serur) analisou o pleito do recorrente e propôs, com o aval do Ministério Público junto ao TCU (MPTCU) , conhecer e dar provimento ao pedido de reexame interposto, para tornar sem efeito o Acórdão 7750/2020-TCU-Segunda Câmara, além de considerar legal o ato de reforma de peça 4, determinando-se o seu registro.
6.	Historiados brevemente os fatos, ratifico despacho exarado à peça 26 para conhecer do presente recurso e manifesto minha anuência aos pareceres uniformes emitidos pela Serur e MPTCU, adotando os fundamentos utilizados como razões de decidir.
7.	De fato, tendo sido comprovado, em sede de recurso, que a nomeação do recorrente como professor titular ocorreu em 8/3/1994 (peça 21 p. 8) , e não no ano de 1991, conforme consta no voto a quo, e que o recorrente foi transferido para a reserva ex officio, a contar de 28 de março de 1994 (peça 21, p. 9) , é forçoso acolher seus argumentos recursais para considerar possível a acumulação dos proventos de reforma com o cargo de professor da Universidade Federal Fluminense.
8.	Tal entendimento, conforme destacou a Serur, encontra guarida no § 3º do art. 42 da Constituição Federal, vigente à época da posse do interessado na Universidade Federal Fluminense e na jurisprudência desta Corte de Contas, com destaque para o precedente do Acórdão 1151/2013-TCU-Plenário, Relator Ministro Aroldo Cedraz, de cujo voto foi extraído o trecho transcrito no relatório precedente e que consignou expressamente em seu subitem 9.1:
9.1. conhecer da Consulta formulada pelo Senhor Ministro da Defesa, Celso Amorim, para responder-lhe que, à luz do disposto nos arts. 37, § 10, 142, § 3º, incisos II e III e X, da Constituição Federal e nos arts. 57 e 98 da Lei 6.880/1980, é possível ao militar inativo exercer o cargo de magistério público e acumular os seus proventos da inatividade com os vencimentos do cargo de professor.
	Ante o exposto, voto no sentido de que este Colegiado adote a deliberação que ora submeto à apreciação.
TCU, Sala das Sessões Ministro Luciano Brandão Alves de Souza, em 8 de março de 2022.
Ministro JOÃO AUGUSTO RIBEIRO NARDES 
Relator